【裁判字號】    90,上訴,1379
【裁判日期】    901113
【裁判案由】    偽造文書等
【裁判全文】
臺灣高等法院臺南分院刑事判決          九十年度上訴字第一三七九號  Ａ
      上  訴  人
      即  被  告  乙    ○
右上訴人因偽造文書等案件，不服臺灣雲林地方法院九十年度訴字第二八一號中華民
國九十年九月十一日第一審判決（起訴案號：臺灣雲林地方法院檢察署九十年度偵字
第二八七一號），提起上訴，本院判決如左：
      主      文
上訴駁回。
      事      實
一、乙○於民國八十八年二月十日，在雲林縣西螺鎮○○里○○路二一○之三號其住
    處召集民間互助會，自八十八年二月十日起至九十年十一月十日止，含會首計三
    十四會，每會會款新台幣（下同）三萬元，採內標方式，於每月十日在上開住處
    標會。乙○竟基於意圖為自己不法所有之概括犯意，先後於八十九年十二月十日
    及九十年一月十日，偽簽會員甲○○及丙○○（本名鍾茗澤）之署名，分別在標
    單填寫「七千九百元」及「八千二百元」之標息，於開標時持以參與競標而行使
    ，向其他活會會員詐稱係該被冒名之甲○○及丙○○得標，並向被冒名之甲○○
    及丙○○詐稱係他人得標，致使其他會員及被冒名之甲○○、丙○○陷於錯誤付
    出會款，乙○因此連續詐得一百七十八萬六千八百元，足以生損害於被冒標會員
    甲○○、丙○○及其他活會會員之權益。乙○嗣於九十年五月宣布倒會而被發覺
    。
二、案經被害人甲○○訴由臺灣雲林地方法院檢察署檢察官偵查起訴。
      理      由
一、上訴人即被告乙○固坦承於右揭時地以甲○○、丙○○之名義填寫標單標得會款
    等情，然否認有偽造文書及詐欺取財之犯行，辯稱：伊事前已得到甲○○、丙○
    ○之同意，始以渠二人名義標會云云。然查右揭事實業據被害人甲○○於原審偵
    審中及本院審理時指訴明確，復有互助會簿影本在卷可資佐證。另一被害人丙○
    ○於原審亦到庭證稱：被告乙○曾向伊提到要借標，但是伊未同意，只說以後再
    看看等語屬實。且被告於原審亦自承被害人甲○○於九十年五月間仍前往被告住
    處標會屬實，苟被害人甲○○有授權被告以其名義標得會款，當無仍於該日參與
    標會之理。況被告於偵查中自承：「（你對丙○○或他兒子說要借標？）在我車
    廠我當面對丙○○說，但他有無聽到我不知道」「（你有對甲○○說要借他的會
    標？）我有向他說，但我沒有印象說他有答應」等語，是被告乙○並未徵得甲○
    ○及丙○○之同意，即冒用渠二人之名填寫標單標會而詐取會款之事實甚明。被
    告於冒標後之九十年三月間，雖為被害人甲○○設定第二順位抵押權，惟其事後
    之行為仍無解於行為時之罪責，且其抵押扣除第一順位之抵押權後，並無價值，
    此據甲○○於本院審理中供明，仍不得為有利於被告之認定。被害人丙○○於本
    院審理中雖供稱被告以其名義標會有經其同意云云，惟其供述與前開查證結果不
    符，且丙○○自稱係被告之堂兄，其於本院審理中所供述顯係迴護之詞，不足採
    取。按合會契約係會首與會員及會員與會員間彼此信賴關係而成立，而會首僅係
    代得標會員收取會款，是以會首如有冒標情形，並據以向已得標之會員收取會款
    ，縱已得標會員前曾標取會款，惟其對於冒用會員名義標會之會首仍無給付會款
    之義務，被告就此部分仍應成立詐欺取財罪。是被告冒用活會會員甲○○、丙○
    ○之名義標會而詐得其他活會及死會會員之金額應為一百七十八萬六千八百元，
    計算方式如附表所示。被告所為足以生損害於甲○○、丙○○及其他會員之權益
    。其所辯係卸責之詞，不足採信，犯行堪以認定。
二、被告冒用甲○○、丙○○名義偽造標單，係在紙上填寫投標會員之姓名及標息，
    依民間之習慣，乃表示該標會人以該標息標取會款之意思，作為表示參與標取會
    款用意之證明，為刑法第二百二十條第一項所稱之準文書。核被告所為係犯刑法
    第二百十六條、第二百十條、第二百二十條第一項之行使偽造準私文書罪及第三
    百三十九條第一項之詐欺取財罪。其在標單上偽造李寶亭、丙○○署名為偽造私
    文書之部分行為，又偽造私文書並進而行使，其偽造之低度行為，應為行使之高
    度行為所吸收，均不另論罪。被告同時（雖先後二次詐取會款，惟各次係同時向
    會員詐取會款）向甲○○、丙○○以外之其他活會及死會會員詐取會款，為一行
    為觸犯數罪名之想像競合犯，應從一重處斷。被告先後二次行使偽造私文書及詐
    欺犯行，各時間緊接，所犯罪名相同，顯係基於概括犯意而為之，各為連續犯，
    以一罪論，並加重其刑。被告所犯連續行使偽造私文書、連續詐欺取財二罪，有
    方法結果之牽連犯關係，應從一重之行使偽造私文書處斷。公訴人就被告冒用丙
    ○○名義標會而詐取會款之犯行雖未起訴，然此部分犯行與起訴部分有連續犯之
    裁判上一罪關係，自得併予審究。原審適用刑法第五十六條、第二百十六條、第
    二百二十條第一項、第二百十條、第三百三十九條第一項、第五十五條，罰金罰
    鍰提高標準條例第一條前段，量處有期徒刑捌月；並以被告於冒標時所書寫之標
    單，已於開標後丟棄滅失，業據被告供明，故不予宣告沒收。核其認事用法均無
    違誤，量刑亦稱妥適。被告上訴意旨猶執前詞否認犯罪，為無理由，應予駁回。
據上論斷，應依刑事訴訟法第三百六十八條，判決如主文。
本案經檢察官曾銘芳到庭執行職務
中    華    民    國      九十      年      十一      月      十三      日
                                  臺灣高等法院臺南分院刑事第三庭
                                      審判長法官  黃    崑    宗
                                            法官  林    勝    木
                                            法官  楊    省    三
右正本證明與原本無異。
如不服本判決，應於判決送達後十日內向本院提出上訴狀，其未敘述理由者並應於提
出上訴狀後十日內向本院補提理由書（應附繕本)。
                                      法院書記官  陳    嘉    琍
中    華    民    國      九十      年      十一      月      十四      日
附錄
刑法第二百一十六條
行使第二百十條至第二百十五條之文書者，依偽造、變造文書或登載不實事項或使登
載不實事項之規定處斷。
刑法第二百一十條
偽造、變造私文書，足以生損害於公眾或他人者，處五年以下有期徒刑。
刑法第三百三十九條第一項
意圖為自己或第三人不法之所有，以詐術使人將本人或第三人之物交付者，處五年以
下有期徒刑、拘役或科或併科一千元以下罰金。
附表
（一）冒標甲○○部分（第二十三標）：八十九年十二月十日
      冒標金額：（00000－0000）×（34－22）＋30000×（22－1）＝895200
（二）冒標丙○○部分（第二十四標）：九十年一月十日
      冒標金額：（00000－0000）×（34－22）＋30000×（22－1）＝891600


司法院資訊處製作；財團法人民間司法改革基金會備份。
